【裁判字號】    99,訴,280
【裁判日期】    990830
【裁判案由】    返還不當得利
【裁判全文】
臺灣士林地方法院民事判決               99年度訴字第280號
原      告  甲○○○
            乙○○
            庚○○
            戊○○
            丙○○
前列五人共同
訴訟代理人  李志澄律師
前列五人共同
複  代理人  林美伶律師
被      告  丁○○
訴訟代理人  沈明欣律師
上列當事人間請求返還不當得利事件，本院於中華民國99年8 月
16日言詞辯論終結，判決如下：
    主  文
被告應分別給付原告甲○○○新臺幣貳拾萬壹仟伍佰貳拾伍元
、原告乙○○新臺幣貳拾壹萬捌仟陸佰壹拾陸元、給付原告庚○○、戊○○、丙○○各新臺幣萬仟零柒拾伍元及均自民國九
十九年一月二十七日起至清償日止，按年息百分之五計算之利息
。
原告乙○○其餘之訴駁回。
訴訟費用由被告負擔百分之九十八，餘由原告乙○○負擔。
本判決第一項於原告甲○○○、乙○○、庚○○、戊○○、丙○○分別以新臺幣捌萬元、新臺幣柒萬仟元、新臺幣壹萬貳仟元
、新臺幣壹萬貳仟元、新臺幣壹萬貳仟元供擔保後，得假執行。
但被告如分別以新臺幣貳拾萬壹仟伍佰貳拾伍元整、新臺幣貳
拾壹萬捌仟陸佰壹拾陸元、新臺幣萬仟零柒拾伍元、新臺幣
萬仟零柒拾伍元、新臺幣萬仟零柒拾伍元為原告甲○○○、乙○○、庚○○、戊○○、丙○○預供擔保，得免為假執行
。
原告乙○○其餘假執行之聲請駁回。
    事  實  及  理  由
一、原告起訴主張：(一)坐落臺北縣中和市○○○段170 地號土地
    （下稱系爭土地）上門牌號碼臺北縣中和市○○路200-6 號
    未辦保存登記之鐵皮屋（下稱系爭房屋），原屬原告甲○○○、乙○○及被告丁○○以及訴外人林孫文（即原告甲○○○、乙○○、戊○○、丙○○及被告丁○○之父，原告庚○○之配偶）所有，應有部分各為4 分之1 ，嗣林孫文於民國
    95年2 月11日過世，系爭房屋由原告及被告6 人各繼承1/24
    （1/4 ×1/6 ＝1/24），故應有部分分別為原告甲○○○、
    乙○○及被告丁○○各24分之7 ，原告庚○○、戊○○、丙○○則各為24分之1 。然被告丁○○竟未經全體共有人之同
    意，擅將系爭房屋如臺北縣中和地政事務所99年5 月19日土
    地複丈成果圖（下稱附圖）所示A 部分、面積143.43平方公
    尺部分，出租與第三人己○○，租金每月新臺幣（下同）18
    ,900元，租期自95年5 月1 日至100 年5 月1 日，被告自95
    年5 月1 日起至98年10月31日止總計收取租金793,800 元，
    均供為己用，迄今並未給付原告，受有不當得利，致原告受
    有損害，原告自得依據不當得利之法律關係請求被告分別返
    還原告甲○○○、乙○○各231,525 元，返還原告庚○○、
    戊○○、丙○○各33,075元。(二)至原告乙○○雖自95年5 月
    至98年4 月使用系爭房屋如附圖所示C 部分之工具間臨時堆
    放物品，然各共有人均得自由出入，且無異議，其餘附圖所
    示B 部分則係於牆角及牆邊零星置放物品，並無特定位置，
    面積亦不確定，且亦不排除或妨礙其他共有人之使用，更未
    達於B 部分面積之一半，僅為共有人同意之臨時使用借貸關
    係，被告主張以42個月總租金之24分之7 計算，主張與原告
    乙○○抵銷307,230 元，實屬無據。又系爭房屋早於90年間
    興建，並由當時之共有人林孫文、丁○○、甲○○○、乙○○出租予第三人己○○，而至92年7 月間始申報稅籍，又系
    爭房屋之原共有人係登記為原告甲○○○、乙○○、被告丁○○以及三人之父林孫文各4 分之1 ，當時該房屋坐落之系
    爭土地即為原告甲○○○、乙○○及被告丁○○所共有，應
    有部分各3 分之1 ，顯見當時建造系爭房屋係得土地共有人
    之同意，並無償使用，自不生房屋使用土地應給付不當得利
    之問題，被告以不當得利為由主張抵銷，顯無理由。何況若
    被告主張該房屋得請求使用土地之不當得利，若依被告之計
    算，此42個月之租金為316,008 元，原告等之土地應有部分
    為3 分之2 ，則原告等可得請求之土地不當得利金額為210,
    672 元，被告房屋之應有部分為24分之7 ，則應給付原告等
    之不當得利金額為61,446元，再按土地應有部分分配，原告
    甲○○○、乙○○各得請求24分之7 即17,922元，原告庚○○、戊○○、丙○○各得請求36分之1 即1,707 元，原告等
    亦得主張抵銷，足見被告之請求及計算實顯無理由，其計算
    應給付原告甲○○○之金額亦有錯誤等語。並聲明：(一)被告
    應給付分別原告甲○○○、乙○○231,525 元、給付原告庚○○、戊○○、丙○○各33,075元及均自起訴狀繕本送達翌
    日起至清償日按年息5 ％計算之利息。(二)願供擔保請准宣告
    假執行。
二、被告則以：(一)收取租金數額與不當得利償還之利益數額乃屬
    不同範疇，被告出租系爭建物而獲取租金，係本於被告與承
    租人間之契約關係，並非單純利用系爭不動產之結果，自非
    可逕認為直接支配不動產所獲得之利益，是原告以租金所得
    作為計算被告應償還利益之標準，應非可取，如所受利益依
    其性質或其他情形不能返還時，其償還之價額，係交易上之
    客觀價額，故如所受利益大於損害時，應以損害作為不當得
    利返還之範圍，是本件原告請求不當得利之數額應以土地法
    第97條規定，以不超過本件土地及其建築物申報總價年息百
    分之10為限，作為計算之標準。(二)被告將系爭房屋附圖所示
    A 部分143.43平方公尺出租與第三人己○○使用，每月租金
    為18,900元，換算後每坪租金約440 元，原告乙○○未經被
    告同意，使用系爭房屋如附圖所示B 、C 部分共189.18平方
    公尺，約57坪，用以堆置蘭格股份有限公司（下稱蘭格公司
    ）物品，被告自得依據不當得利法律關係，請求原告乙○○
    返還自95年5 月1 日起至98年10月31日止共42月，以被告應
    有部分24分之7 計算所得之307,230 元不當得利損害金（被
    告誤載為302,370 元，計算式如下：440 ×57×42×7/24＝
    307,230 ），被告爰以此不當得利返還請求權與原告乙○○
    之請求為抵銷。(三)又系爭房屋坐落系爭土地上並未支付相當
    對價，而系爭土地為兩造共有，被告應有部分為3 分之1 ，
    參照系爭土地出租與第三人吳明宮之租約，每坪租金約為76
    元，系爭房屋占用系爭土地99坪每月土地部分之租金應為7,
    524 元，自95年5 月1 日起至98年10月31日止共42月，以被
    告應有部分3 分之1 計算之不當得利損害金為105,336 元，
    再依原告就系爭房屋持分比例計算其應分擔之數額，則原告
    甲○○○、乙○○各應給付原告30,723元，原告庚○○、戊○○、丙○○各應給付被告4,389 元，被告依據民法第334
    條規定與原告甲○○○、庚○○、戊○○、丙○○之請求為
    抵銷後，被告僅需給付原告甲○○○20,802元、給付原告庚○○、戊○○、丙○○各28,686元云云資為抗辯。並聲明：
    (一)原告之訴駁回。(二)如受不利判決，願供擔保請准宣告免為
    假執行。
三、兩造不爭執之事實：
  (一)兩造係坐落系爭土地上系爭房屋之共有人，應有部分分別為
    原告甲○○○、乙○○各為24分之7 ；原告庚○○、戊○○
    、丙○○各為24分之1 ；被告丁○○24分之7 。
  (二)被告將系爭房屋如附圖所示A 部分、面積143.43平方公尺部
    分，出租與第三人己○○，租金每月18,900元，租期95年5
    月1 日至100 年5 月1 日，被告自95年5 月1 日起至98年10
    月31日止總計收取租金793,800 元，上開租金迄今並未給付
    原告。
  (三)兩造係系爭土地之共有人，於98年10月6 日之前，兩造之應
    有部分比例分別為原告甲○○○3 分之1 、原告乙○○3 分
    之1 ，被告丁○○3 分之1 ，於98年10月6 日以後，兩造之
    應有部分比例分別為原告甲○○○、乙○○各為24分之7 ；
    原告庚○○、戊○○、丙○○各為36分之1 ；被告3 分之1
    。
四、得心證之理由：本件原告主張被告將兩造共有之系爭房屋出
    租獲利，受有不當得利等情，被告雖不否認有出租之事實，
    然以前開情詞置辯，是本件兩造之爭點，應在於：(一)原告以
    被告出租系爭房屋所得租金作為計算被告應償還不當利益價
    額之標準，是否有理由？(二)被告以下列債權主張抵銷，有無
    理由？1.原告乙○○使用系爭房屋如附圖所示B 、C 部分共
    189.18平方公尺，用以堆置蘭格公司物品，自95年5 月1 日
    起至98年10月31日止（爭點整理時誤載為12月31日止）共42
    月，以被告應有部分24分之7 計算所得之307,230 元（爭點
    整理時誤載為302,370 元）不當得利返還請求權，與原告乙○○之請求為抵銷。(1)原告乙○○使用系爭房屋之期間為何
    ？(2)原告乙○○使用系爭房屋之範圍為何？(3)原告乙○○是
    否有權使用系爭房屋？2.系爭房屋坐落系爭土地上，自95年
    5 月1 日起至98年10月31日止（爭點整理時誤載為12月31日
    止）共42月，以被告應有部分3 分之1 計算之不當得利損害
    金105,336 元，與原告甲○○○、庚○○、戊○○、丙○○
    之請求為抵銷。(1)系爭房屋坐落系爭土地，是否為有權占有
    ？茲分述如下：
  (一)原告以被告出租系爭房屋所得租金作為計算被告應償還不當
    利益價額之標準，是否有理由？
  1.按依不當得利法則請求返還不當得利，應以對方所受利益為
    度，非以請求人所受損害若干為準。被告未徵得其他共有人
    即原告之同意，即將系爭房屋出租，收取租金，其不當得利
    之來源，係因逾越應有部分為使用收益（即收取之租金），
    並因而致原告就系爭房屋之應有部分，因被告之前開行為而
    受有損害，被告雖抗辯原告之損害小於被告所受利益，其請
    求之金額應以土地法第97條規定之範圍為限，惟按土地法第
    97條第1 項限制房屋租金之規定，應僅限於城巿城方供住宅
    用之房屋，始有其適用，至非供居住之營業用房屋並不涵攝
    在內，此觀該條項立法本旨側重「防止房屋所有權人乘機哄
    抬租金，造成城巿居住問題」及同法第3 編第3 章「房屋及
    基地租用」第94條至第96條均就「城巿住宅用房屋」設其規
    範暨該條項蘊含摒除「城巿營業用房屋」在外之「隱藏性法
    律漏洞」有以「目的性限縮解釋」補充必要自明（最高法院
    93年度台上字第1718號判決參照）。本件被告雖將系爭房屋
    附圖所示A 部分出租予第三人己○○，然並非作為住宅使用
    ，自無土地法第97條第1 項規定之適用，是被告所辯尚難憑
    採，則原告以被告出租系爭房屋所得租金作為計算被告應償
    還不當利益價額之標準，並無不當。
  2.按各共有人按其應有部分，對於共有物之全部雖有使用收益
    之權，惟共有人對於共有物之特定部分為使用收益，仍須徵
    得他共有人全體之同意，非謂共有人得對共有物之全部或任
    何一部有自由使用收益之權利。如共有人不顧他共有人之利
    益，而就共有物之全部或一部任意為使用收益，即屬侵害他
    共有人之權利，其逾越應有部分為使用收益，所受超過之利
    益，即為不當得利。被告丁○○就系爭房屋之應有部分僅有
    24分之7 ，其未徵得他共有人全體之同意，將系爭房屋如附
    圖所示A 部分、面積143.43平方公尺部分，出租與第三人己○○，即應就其佔用範圍（即143.43平方公尺），按其逾越
    應有部分比例計算其所得之不當得利。被告自95年5 月1日
    起至98年10月31日止總計收取租金793,800 元，受有利益，
    並致原告受有損害，原告自得依據不當得利之法律關係請求
    被告分別給付原告甲○○○、乙○○各231,525 元（計算式
    如下：793,800 ×7/24＝231,525 ），給付原告庚○○、戊○○、丙○○各33,075元（計算式如下：793,800 ×1/24＝
    33,075）。
  (二)被告以下列債權主張抵銷，有無理由？
  1.原告乙○○使用系爭房屋如附圖所示B 、C 部分共189.18平
    方公尺，用以堆置蘭格公司物品，自95年5 月1 日起至98年
    10月31日止共42月，以被告應有部分24分之7 計算所得之30
    7,230 元不當得利返還請求權，與原告乙○○之請求為抵銷
    。
  (1)原告乙○○使用系爭房屋之期間及範圍為何？
    按當事人主張有利於己之事實者，就其事實有舉證之責任，
    民事訴訟法第227 條前段定有明文。本件被告主張原告乙○○自95年5 月1 日起至98年10月31日止使用系爭房屋如附圖
    所示B 、C 部分用以堆置物品之事實，原告雖自認有於95年
    5 月起至98年4 月止使用系爭房屋如附圖所示C 部分堆置物
    品乙節，然就被告其餘主張則予以否認，辯稱：各共有人均
    得自由出入系爭房屋，其雖於如附圖所示B 部分之牆角及牆
    邊零星置放物品，然無特定位置，面積亦不確定，且亦不排
    除或妨礙其他共有人之使用，亦未達於B 部分面積之一半等
    語。是被告自應就原告乙○○占用系爭房屋如附圖所示B 部
    分、自98年5 月起至98年10月止仍有使用系爭房屋如附圖所
    示B 、C 部分之事實負擔舉證責任。而被告雖聲請傳喚證人
    己○○到庭作證，然據證人己○○到庭證稱其不知道其承租
    以外之空間由何人使用等語，自難憑此為對被告有利之認定
    。次按對於物有事實上管領之力者，為占有人，民法第940
    條定有明文。所謂對於物有事實上管領之力，如對於物已有
    確定及繼續之支配關係，或者已立於得排除他人干涉之狀態
    者，均可謂對於物已有事實上之管領力。本件原告乙○○否
    認其有占有系爭房屋如附圖所示B 部分，而被告對於各共有
    人得自由出入系爭房屋乙節，並無爭執，縱原告乙○○有於
    系爭房屋如附圖所示B 部分之牆角及牆邊零星置放物品，然
    因無特定位置，面積亦不確定，且未排除或妨礙其他共有人
    之使用，自難認原告乙○○對於系爭房屋如附圖所示B 部分
    有事實上管領力，故應認原告乙○○僅自95年5 月起至98年
    4 月止占用系爭房屋如附圖所示C 部分，作為堆置物品使用
    。
  (2)原告乙○○是否有權使用系爭房屋？
    按98年1 月23日修正公佈前民法第820 條第1 項規定，共有
    物除契約另有訂定外，由共有人共同管理之。而所謂管理者
    ，其方法不一，各共有人依其應有部分各佔有部分特定共有
    物而為使用收益者，固屬之，即依其應有部分各按年輪流佔
    有全部共有物而為使用收益者，亦屬之。惟不論以何方法管
    理，均應由全體共有人以契約訂定之。本件原告乙○○雖主
    張其係基於借貸關係占有使用系爭房屋如附圖所示C 部分，
    然為被告所否認，自應由原告乙○○就此有利於己之事實負
    擔舉證責任，然原告乙○○並未舉證以實其說，自難認其主
    張為真實。原告乙○○就系爭房屋之應有部分僅有24分之7
    ，其未徵得他共有人全體之同意，而占用系爭房屋如附圖所
    示C 部分9.33平方公尺，即應就其佔用範圍（即9.33平方公
    尺），按其逾越應有部分比例計算其所得之不當得利。經查
    ：被告將系爭房屋如附圖所示A 部分、面積143.43平方公尺
    部分，出租與第三人己○○，租金每月18,900元，則每平方
    公尺每月租金為131.77元（計算式如下：18,900÷143.43＝
    131.77），被告就系爭房屋之應有部分為24分之7 ，是被告
    得請求原告乙○○給付自95年5 月起至98年4 月止之不當得
    利損害金12,909元（計算式如下：131.77×9.33×36×7/24
    ＝12,909，元以下四捨五入），被告以前開不當得利返還請
    求權與原告乙○○本件之請求為抵銷後，原告乙○○得請求
    被告給付之金額為218,616 元（計算式如下：231,525-12,9
    09＝218,616 ）。
  2.系爭房屋坐落系爭土地上，自95年5 月1 日起至98年10月31
    日止共42月，以被告應有部分3 分之1 計算之不當得利損害
    金105,336 元，與原告甲○○○、庚○○、戊○○、丙○○
    之請求為抵銷。
  (1)系爭房屋坐落系爭土地，是否為有權占有？
    系爭房屋係於90年間興建，並由當時之共有人林孫文、丁○○、甲○○○、乙○○出租予訴外人己○○，而至92年7 月
    間始申報稅籍，有原告提出之房屋租賃契約書、房屋稅籍證
    明書各1 件在卷可稽（本院卷第57-60 頁），又系爭房屋之
    原共有人係登記為原告甲○○○、乙○○、被告丁○○以及
    三人之父林孫文應有部分各4 分之1 ，當時該房屋坐落之系
    爭土地即為原告甲○○○、乙○○及被告丁○○所共有，應
    有部分各為3 分之1 ，有原告提出之土地登記謄本1 件在卷
    可稽，顯見當時土地共有人均為系爭房屋之共有人，可認當
    時建造系爭房屋應係得土地共有人之同意，自為有權占有，
    不生房屋使用土地應給付不當得利之問題，被告以不當得利
    請求權主張抵銷，自屬無據。
  (三)從而，原告依據民法第179 條不當得利之法律關係請求被告
    給付原告甲○○○231,525 元、原告乙○○218,616 元、給
    付原告庚○○、戊○○、丙○○各33,075元，及均自起訴狀
    繕本送達翌日即99年1 月27日起至清償日止按年息5 ％計算
    之利息，為有理由，應予准許，逾此部分之請求，即屬無據
    ，應予駁回。
五、本件兩造分別陳明願供擔保請准宣告及免為假執行，就原告
    勝訴部分，經核均無不合，爰分別酌定相當擔保金額宣告及
    免為假執行。至原告敗訴部分，其假執行之聲請已失所附麗
    ，應予駁回。
六、本件為判決之基礎已臻明確，兩造其餘攻擊防禦方法核與本
    件判決結果不生影響，爰不予一一論述，附此敘明。
七、訴訟費用負擔之依據：民事訴訟法第79條。
中    華    民    國    99    年    8     月    30    日
                  民事第二庭法  官  藍雅清
以上正本證明與原本無異。
如對本判決上訴，應於判決送達後20日內向本院提出上訴狀；若
委任律師提起上訴者，應一併繳納上訴審裁判費，否則本院得不
命補正逕行駁回上訴。
中    華    民    國    99    年    8     月    31    日
                            書記官  蘇意絜

司法院資訊處製作；財團法人民間司法改革基金會備份。
